臺灣高等法院民事判決　　　　　　　　95年度上易字第1069號
上　訴　人
即被上訴人　丁○
訴訟代理人　吳慶隆律師
複代理人　　袁瑞成律師
被上訴人
即上訴人　　乙○○
被上訴人
即上訴人　　丙○○
共　　同
訴訟代理人　李秋銘律師
被上訴人　　甲○○
　　　　　　　　　　　（另案於宜蘭監獄執行中）
上列當事人間侵權行為損害賠償事件，兩造對於中華民國95年11
月2日臺灣宜蘭地方法院93年度訴字第349號第一審判決各自提起
上訴，本院於96年4月18日言詞辯論終結，判決如下：
    主  文
上訴人丁○、乙○○、丙○○之上訴均駁回。
第二審訴訟費用由上訴人丁○、乙○○、丙○○各自負擔。
    事  實 及 理 由
壹、上訴人丁○（以下稱上訴人）起訴主張：
一、被上訴人甲○○於民國93年3月8日下午，騎乘機車將在宜蘭
    縣羅東鎮「桃源茶室」上班之被害人陳鳳嬌（即上訴人之妻
    ），載至宜蘭縣羅東鎮○○街「慈惠小吃部」，與被上訴人
    即上訴人（下稱被上訴人）乙○○、丙○○及訴外人游建明
    、莊金等4 人一起飲酒後，再將被害人陳鳳嬌載返宜蘭縣
    冬山鄉○○路91號住宅發生性行為，迨至同日晚間11時許，
    被上訴人甲○○竟將業已酒醉之被害人陳鳳嬌獨自留在該宅
    ，旋被害人陳鳳嬌於93年3月8 日晚間11時許至翌日凌晨3時
    許之間，打開該宅3樓後方陽台鐵門，欲從3樓後方陽台攀爬
    離去時，失足摔落該宅後方地面之菜園內。
二、被上訴人甲○○於93年3月9 日凌晨3時許，發現被害人陳鳳
    嬌趴在該宅後方之菜園內而呻吟喊叫「老公」時，竟未加救
    護，而任由業已受有頭部撕裂傷、四肢多處瘀、擦傷、第四
    節頸椎完全骨折斷裂、胸骨完全骨折及胸骨下挫傷出血等重
    傷害而陷於無自救力之被害人陳鳳嬌，獨自趴在該菜園內，
    迄至同日上午8、9時許，因恐被害人陳鳳嬌摔落後方菜園而
    受傷之事實為人發現，乃陸續召來被上訴人丙○○、乙○○
    2人，並基於共同遺棄之犯意聯絡，於同日上午10 時許，由
    被上訴人甲○○、丙○○、乙○○3 人將尚有生命之被害人
    陳鳳嬌從菜園抬至該宅客廳內，杜絕被害人陳鳳嬌於白天為
    外人發現而送醫救治之機會；而被上訴人甲○○至此仍不將
    生命垂危之陳鳳嬌送醫，反而在被上訴人丙○○、乙○○相
    繼離去後，其亦於同日上午近11時許，外出前往訴外人莊金
    家中，與被上訴人丙○○、訴外人游建明等人一起飲酒，
    而將頸椎受傷後不當移動導致呼吸困難，而完全喪失自救能
    力之陳鳳嬌，棄置在該宅客廳內，致使陳鳳嬌終因多重鈍挫
    性骨折等傷害，而造成神經性休克死亡。
三、被上訴人甲○○、乙○○、丙○○等人之行為對於被害人陳
    鳳嬌之死亡確有故意、過失：
  1.按民事上之共同侵權行為人間不以有意思聯絡為必要，數人
    因過失不法侵害他人之權利，苟各行為人之過失行為，均為
    其所生損害共同原因，即所謂行為關連共同，亦足成立共同
    侵權行為，依民法第185條第1項前段之規定，各過失行為人
    對於被害人應負全部損害之連帶賠償責任 (最高法院67 年
    台上字第1737號判例參照)。
  2.另按「因自己行為致有發生一定結果之危險者，負防止其發
    生之義務。」，刑法第15條第2 項定有明文。復按「刑法第
    15條第1 項所稱對於一定結果之發生，法律上有防止之義務
    ，能防止而不防止者，與積極行為發生結果者同；其先決條
    件，又以同條第2 項規定因自己行為致有發生一定結果之危
    險者，應負防止其發生之義務。質言之，倘行為人有為『自
    己之行為』之前提要件，且已發生一定結果之危險情形者，
    即有課以行為人防止發生危險結果之義務，其理至明。
  3.查被上訴人甲○○於93年3月9日上午見陳鳳嬌仍趴於菜園內
    ，而依陳鳳嬌所在現場跡證，靠近廚房排水溝旁地上有約頭
    部大小凹陷狀，該凹陷處有一塊沾血碎石磚塊，地上並有明
    顯血跡，顯而易知陳鳳嬌係自高處墜落，且受傷大量失血，
    傷勢非輕，而有送醫檢查及治療之必要及急迫性。惟被上訴
    人甲○○卻猶未將陳鳳嬌送醫救護，反以電話邀同被上訴人
    丙○○、乙○○將已受傷之陳鳳嬌搬移至屋內，致陳鳳嬌因
    自高處墜落時所受之傷害更加嚴重，而陳鳳嬌受傷後遭被上
    訴人3 人抬入客廳之過程中，仍沿途滴落血跡，顯見被上訴
    人等3 人將陳鳳嬌自戶外抬入客廳內時，已足見陳鳳嬌墜落
    後受傷非輕，確有送醫急救之必要，此亦非被上訴人等3 人
    所能諉為不知。且被上訴人乙○○、丙○○2 人協助被上訴
    人甲○○將陳鳳嬌搬入客廳之內時，被上訴人3 人自承陳鳳
    嬌猶有意識等情，亦見陳鳳嬌雖自高處墜落地面，惟於被上
    訴人3 人搬運之際，陳鳳嬌仍有生命跡象。而被上訴人乙○
    ○、丙○○除未將陳鳳嬌送醫急救外，卻反將陳鳳嬌抬入室
    內，致使陳鳳嬌喪失為他人所發現而送醫救治之機會，且即
    因被上訴人等不當移置陳鳳嬌之行為，致陳鳳嬌傷勢加重，
    被上訴人乙○○、丙○○2 人關於移置陳鳳嬌之行為，自應
    負有事後積極處理陳鳳嬌之義務。惟被上訴人乙○○、丙○
    ○卻未積極處理，而將陳鳳嬌棄置屋內後即逕自交付被上訴
    人甲○○後離去，事後亦未曾加以聞問，致脊椎受傷猶遭不
    當移置之陳鳳嬌終因前揭傷害死亡，被上訴人乙○○、丙○
    ○就其不當移置行為以致陳鳳嬌死亡，對陳鳳嬌死亡結果亦
    難謂無任何故意或過失之責任。
四、本件並無民法第217條規定之適用：
  1.查本件陳鳳嬌之死亡原因，係因被上訴人等3 人將其移動後
    棄置所致，若被上訴人等若不將陳鳳嬌任意移動，並送醫急
    救，陳鳳嬌並不會發生死亡之結果，因此實難認陳鳳嬌對其
    自身之死亡有何故意或過失。
  2.次查，本件請求權人並非陳鳳嬌，上訴人對被上訴人等所為
    之請求，應認與被害人陳鳳嬌是否有過失無涉。
  3.且按當事人不得提出新攻擊或防禦方法，民事訴訟法第 447
    條定有明文。查本件原審法院審理時，被上訴人等並未主張
    本件有民法第217 條規定之適用，卻於本院審理時提出此項
    主張，顯然違反上開規定，不應准許。
五、被上訴人3人所為，應負民法第184條侵權行為賠償責任，並
    依民法第185 條之規定，應負連帶賠償責任。上訴人支出應
    殯葬費用計新臺幣（下同）319,000 元，又按不法侵害他人
    致死者，被害人之配偶，雖非財產之損害，亦得請求賠償之
    相當金額，民法第194 條亦定有明文。上訴人之妻陳鳳嬌驟
    然被害死亡，令上訴人精神上萬分痛苦，爰向被上訴人3 人
    請求連帶精神慰撫金2,200,000 元，總計上訴人所受之損害
    達2,519,000元，茲先請求被上訴人3人應連帶賠償上訴人2,
    500,000元。並聲明：(一)被上訴人應連帶給付上訴人2,500,
    000元，及自起訴狀繕本送達翌日起至清償日止按年息百分
    之五計算之利息。(二)願供擔保請准宣告假執行。
貳、被上訴人之抗辯：
一、被上訴人即上訴人乙○○、丙○○辯稱：
  (一)其等於93年3月9日上午將陳鳳嬌抬入被上訴人甲○○家中，
    乃係因陳鳳嬌酒醉跌入甲○○家後之菜園，甲○○1 人無法
    將陳鳳嬌抬入室內，乃要求被上訴人丙○○一起抬入，惟因
    陳鳳嬌身體較重，2 人無法抬入，甲○○乃要求被上訴人乙
    ○○一起抬陳鳳嬌入室內，故就上開過程而言，被上訴人乙
    ○○、丙○○之本意僅係受甲○○之託，共同將陳鳳嬌抬入
    室內，以免一直曝在室外，乙○○、丙○○幫忙將陳鳳嬌由
    室外移入室內，其目的在使陳鳳嬌處於較好之室內環境，就
    此而言，根本非屬積極之遺棄行為，反而是讓陳鳳嬌處於較
    好環境之行為。主觀上亦認為爾後應如何照料陳鳳嬌，乃屬
    甲○○之事，根本無將陳鳳嬌遺棄「使其發生」或「任其發
    生」死亡結果之直接或間接故意。再參以被上訴人乙○○於
    刑事案件第一審審理時供稱：「當初甲○○打電給我時，我
    並不知道發生何事，只是要我將被害人幫忙搬到客廳內，我
    有問甲○○是否要送醫或是擦藥，詳細情形我不清楚。」等
    語。另被上訴人丙○○於刑事案件審理時亦供稱：「沒有注
    意到，好像額頭有流血，乙○○有說要送醫或是自行擦藥。
    」等語。故由被上訴人等人均供稱曾詢問甲○○是否要將被
    害人送醫或自行擦藥乙節，更足證明被上訴人乙○○2 人根
    本無將陳鳳嬌遺棄，使其處於危險狀態之故意。從而就乙○
    ○2 人主觀上之認識而言，根本無將被害人遺棄之故意行為
    。就陳鳳嬌所受之傷害，依法務部法醫研究所之鑑定報告，
    外觀上並不致讓人認該等傷勢足以致死而使其處於無自救之
    狀態，且陳鳳嬌之血液檢驗結果，酒精濃度為76mg /dl，為
    微醉程度，被上訴人乙○○、丙○○當時依陳鳳嬌身上之酒
    味，因而認陳鳳嬌係因酒醉而無法自行爬起，乃幫助人甲○
    ○將陳鳳嬌抬入室內，故對於陳鳳嬌當時是否處於無自救力
    之狀態，未有認識，又何來遺棄之故意。
  (二)次查陳鳳嬌就本件事故之發生，亦與有過失，如認被上訴人
    2人應負損害賠償之責時，亦應依民法第217條規定減輕或免
    除乙○○2人之賠償金額，按「損害之發生或擴大，被害人
    與與有過失者法院得減輕賠償金額或免除之，民法第217 條
    第1 項定有明文，此項規定之目的，在謀求加害人與被害人
    間之公平，在裁判上法院得以職權減輕或免除之。」，最高
    法院85年台上1756號另著有判例。查本件係陳鳳嬌因酒醉留
    在甲○○家中，不知何原因獨自上到該宅3樓，並於93年3月
    8日晚間11時許至翌（9）日凌晨3時多之間，打開該宅3樓後
    方陽台之鐵門，欲從3樓後方陽台攀爬離去，卻不慎失足摔
    落該宅後方菜園內，故本件事故之發生原因，實係陳鳳嬌之
    過失所致，苟無陳鳳嬌之此一過失，即無本案之發生。故陳
    鳳嬌之過失為本件損害發生之原因，陳鳳嬌亦與有過失，故
    本院如認乙○○等2 人應負損害賠償之責時，亦應依民法第
    217條第1項規定，減輕或免除賠償金額。
  (三)另關於原審判決所認定之賠償金額部分：
　  (1)關於殯葬費部份：原審依上訴人主張均予准許。惟查：
      上訴人所提出之使用喪葬設施保證金3,000元 (原審卷第
      80頁)，家祭奠酒、讀祭文1,200元、擇日禮1,200元、火
      化唸經講好話、家內洗淨1200元 (原審卷85頁)，毛巾布
      料25,600元、靈房一二三層樓式36,000元、孝女陣9,000
      元 (原審卷86頁)均非屬於喪葬費用之一部分，原審列為
      喪葬費用，應無理由。
  　(2)關於精神慰撫金部分，原審以上訴人受有精神上之痛苦，
      審酌兩造之身分、地位、經濟能力及上訴人所受精神上痛
      苦等一切情狀，認上訴人請求賠償慰撫金70萬元為有理由
      云云。惟查：本件事故之發生係陳鳳嬌因酒醉致自行掉落
      至屋外，故本件事故之發生主要係被害人之過失所致，原
      審認上訴人請求賠償慰撫金70萬元為有理由，仍屬過高。
二、被上訴人甲○○部分則以：
    當初晚上3 點多伊起來時，聽到後面有聲音，過去看到陳鳳
    嬌躺在菜園上，伊說妳不是回去了？陳鳳嬌說要自己打電話
    叫計程車，所以伊回房間睡覺，早上起來聽到菜園有叫聲，
    看到陳鳳嬌躺在菜園上，伊問陳鳳嬌昨天不是回去了嗎，陳
    鳳嬌沒有答話，只是點頭發出嗯的聲音，我說妳能不能自己
    進來睡覺，她說不用，因為天氣很冷伊就拿毯子蓋在陳鳳嬌
    身上，等到天亮後就請被上訴人乙○○、丙○○幫忙扶陳鳳
    嬌到客廳，當初不知陳鳳嬌傷勢那麼嚴重，不敢說伊完全無
    責任等語，資為抗辯。
、原審就上訴人丁○之請求，判決被上訴人甲○○、乙○○、
    丙○○連帶給付丁○1,019,100 元，而駁回丁○其餘之訴，
    丁○對其敗訴部分上訴，上訴聲明：(一)原判決關於駁回上訴
    人在原審40萬元整及其法定利息部分之訴暨命負擔部分訴訟
    費用之裁判均廢棄。(二)上開廢棄部分，被上訴人甲○○、乙
    ○○、丙○○等3 人應再連帶給付上訴人40萬元整，暨自民
    國93年8月3 日起至清償日止，按年息百分之5計算之利息。
    (三)上開第1項廢棄部分暨第2審訴訟費用均由被上訴人連帶負
    擔。(四)上開第2 項請求，上訴人願供擔保請准宣告假執行。
    對乙○○等2人之上訴，答辯聲明：(一)被上訴人乙○○等2人
    之上訴駁回。(二)被上訴人上訴費用由被上訴人等負擔。上訴
    人即被上訴人乙○○、丙○○之上訴聲明：(一)原判決不利於
    上訴人部分廢棄。(二)上開廢棄部分，被上訴人丁○在第一審
    之訴及假執行之聲請均駁回。(三)第一審廢棄部分及第二審訴
    訟費用均由被上訴人負擔。被上訴人甲○○、乙○○、丙○
    ○對上訴人丁○之上訴，答辯聲明：(一)上訴駁回。(二)第二審
    訴訟費用由上訴人丁○負擔。
肆、兩造不爭執事項
  1.甲○○於93年3月8日下午騎機車將在宜蘭縣羅東鎮「桃源茶
    室」上班之陳鳳嬌，載至同鎮○○街之「慈惠小吃部」，與
    乙○○、丙○○及訴外人游建明、莊金欸等四人一起飲酒，
    其後甲○○再將陳鳳嬌載返宜蘭縣冬山鄉○○路91號住宅發
    生性行為後，將酒醉陳鳳嬌留在該處。
  2.酒醉之陳鳳嬌於當晚11時許至翌（9）日凌晨3時之間，獨自
    上到該宅3樓，打開3 樓之後陽台鐵門，欲從3樓之後陽台攀
    爬離去時，失足摔落該宅後方之菜園地面。
  3.甲○○於93年3月9日凌晨3 時許發現陳鳳嬌已趴在上開菜園
    ，並未作處置，迨同日上午8、9時許，始聯絡乙○○、丙○
    ○先後至甲○○住處，於同日上午10時許，3 人合力將陳鳳
    嬌抬進屋內客廳沙發上，乙○○、丙○○先行離去後，甲○
    ○於同日上午11時許亦離去，前往莊金欸家中飲酒。
  4.陳鳳嬌因受有多重鈍挫性骨折等傷而造成神經性休克死亡，
    甲○○於同（9）日下午5時許返家見陳鳳嬌已死亡，乃於同
    日下午5時12分許向警方報案。
伍、兩造爭執之事項
  1.甲○○、乙○○、丙○○3人之行為對於陳鳳嬌之死亡是否
    有因果關係，而應負共同侵權行為之責？
  2.被害人陳鳳嬌就本件事故之發生是否與有過失？
  3.陳鳳嬌之夫丁○請求之金額是否有理由？
陸、本院得心證之理由：
一、查被上訴人甲○○於93年3月8日下午，騎乘機車將在宜蘭縣
    羅東鎮「桃園茶室」上班之被害人陳鳳嬌載至宜蘭縣羅東鎮
    ○○街之「慈惠小吃部」，與被上訴人乙○○、丙○○，及
    訴外人游建明、莊金等人一同飲酒後，再由被上訴人甲○
    ○騎乘機車載陳鳳嬌載返位於宜蘭縣冬山鄉○○路91號住處
    ，與陳鳳嬌發生性行為，嗣於93年3月8日晚間7 時許，被上
    訴人乙○○與訴外人楊國棟、朱國楨等人相繼前來被上訴人
    甲○○上開住處一同飲酒，且被上訴人乙○○、訴外人朱國
    楨、楊國棟等人於同晚8 時許相繼離去，陳鳳嬌仍留在被上
    訴人甲○○住處，而於93年3月8 日晚間11時許至翌日凌晨3
    時許之間，陳鳳嬌打開3樓後方陽台鐵門，欲從3樓陽台攀爬
    離去之際，失足壓破1樓加蓋廚房上方之石綿瓦後，墜落1樓
    廚房後方視野遼闊之菜園內，致受有頭頂部撕裂傷、四肢多
    處瘀、擦傷、第四節頸椎完全骨折斷裂、胸骨完全骨折及胸
    骨下挫傷出血等傷，因傷重倒地不起。而被上訴人甲○○於
    93 年3月9日凌晨3時許發現陳鳳嬌已趴在住處後方菜園內，
    竟未做任何施救，至當日上午8、9時許，始以電話與被上訴
    人丙○○、乙○○聯絡後，丙○○、乙○○陸續前來甲○○
    住處，並合力將陳鳳嬌抬至客廳沙發後，乙○○、丙○○先
    後離開，被上訴人甲○○亦於同日上午11時許，外出前往訴
    外人莊金家中，與被上訴人丙○○、訴外人游建明等人一
    起飲酒，至同日下午3 時許甲○○返回住處後，陳鳳嬌業因
    頸部骨折，復遭不當移動而肇致神經性休克早已死亡，甲○
    ○始於同日下午5 時12分許向警報案。而臺灣宜蘭地方法院
    檢察署檢察官偵查，認被上訴人甲○○、乙○○、丙○○ 3
    人涉犯遺棄致死罪而提起公訴，並經本院以96年度上更(一)字
    第65號刑事判決，依刑法第293條第2項以遺棄致人於死罪，
    判處甲○○有期徒刑3年，乙○○、丙○○各有期徒刑6月等
    情，為被上訴人甲○○、丙○○、乙○○等所不否認，並有
    上開偵查、刑事卷宗影本，及判決在卷可參。
二、案發後經宜蘭縣警察局員警至被上訴人甲○○住處蒐證後，
    製有現場勘察報告書一份，依報告書內容所載，甲○○住處
    3 樓係鐵皮屋加蓋建築，2樓通往3樓樓梯口有1 道木門，門
    上除喇叭鎖外加裝1道門閂，3 樓後方陽台有1鐵門，且於案
    發後就該住處3 樓前、後陽台之鐵門及後陽台矮牆均有新的
    手指抹痕，於後陽台外之2 樓鐵窗遮雨棚上，發現手掌抹痕
    及鞋印痕，其中鞋印痕跡與陳鳳嬌所穿著鞋底痕符合，於 1
    樓廚房外菜園，發現有些許蔬菜被壓倒及陳鳳嬌鞋子1 隻，
    沾有血液之衛生紙1團、衛生紙盒1個，並於廚房排水溝旁地
    上發現約有頭部大小凹陷狀、該凹陷處有1 塊沾血碎石磚頭
    ，並有明顯血跡及毛髮，另於水溝旁及水溝內均有廚房屋頂
    石綿瓦碎片，而廚房屋頂石綿瓦有1處破洞，該破洞距離2樓
    遮雨棚約1公尺，於廚房屋頂石綿瓦留有陳鳳嬌鞋子1隻。而
    甲○○自陳於93年3月9 日凌晨3時許起床後發現陳鳳嬌趴在
    後方菜園內，足堪認定陳鳳嬌於酒醉後留在被上訴人甲○○
    住處，而於93年3月8日晚間11至翌日凌晨3時許之間，打開3
    樓後方陽台鐵門，欲從3樓陽台攀爬離去之際，失足墜落1樓
    廚房後方之菜園內，有現場勘察報告書影本1 份在卷可稽，
    被上訴人等亦不否認，上開事實亦堪認定。
三、被上訴人甲○○於93年3月9日上午發現陳鳳嬌仍趴在菜園內
    ，並未採取任何措施，而以電話與被上訴人丙○○、乙○○
    聯絡後，丙○○、乙○○陸續前往甲○○住處，並合力將陳
    鳳嬌抬至客廳，惟乙○○、丙○○即先後離開，甲○○亦於
    同日上午11時許，外出前往訴外人莊金家中，與被上訴人
    丙○○、訴外人游建明等人一起飲酒，嗣於同日下午3 時許
    甲○○返回住處後，始於同日下午5時12 分許向警報案等情
    ，被上訴人甲○○3 人除於刑事案件中均自承在卷外，於本
    件亦未為否認。而陳鳳嬌因自高處墜落地面，最後因神經性
    休克死亡，業經臺灣宜蘭地方法院檢察署檢察官督同法醫師
    相驗並解剖覆驗屬實，有臺灣宜蘭地方法院檢察署勘驗筆錄
    、相驗屍體證明書、驗斷書及法務部法醫研究所（93）法醫
    所醫鑑字第0391號鑑定書等件及相驗照片數幀附卷可證。關
    於陳鳳嬌因高處墜落致第四節頸椎完全骨折斷裂，導致神經
    性休克，依據醫學文獻記載，大部分的脊椎受傷在產生傷害
    時便有脊椎神經受損的情形，會出現脊椎休克症狀，而脊椎
    受傷的處理方法，最重要為要防止再度傷害，嚴禁不適當的
    移動脊椎，如因移動不當，會引起頸椎移位，導致呼吸困難
    或低血壓死亡，而被害人自高處墜落後，已有脊椎受傷致急
    性四肢癱瘓及膀胱失去控制的情形，如因移動不當，造成第
    二次傷害，依據醫學文獻可以持續以小時甚至以日計算，亦
    有法務部法醫研究所93年6月18日法醫理字第0390001649 號
    函可參（93 年度偵字第889號偵查卷第110頁至第116頁）。
    則本件陳鳳嬌自高處墜落後，被上訴人甲○○3 人將陳鳳嬌
    搬移至室內，即棄置不理，致陳鳳嬌因此不當之搬移，終因
    受有頸椎完全斷裂等多重鈍挫性骨折等傷害，而導致神經性
    休克死亡，則被上訴人等之行為與陳鳳嬌人之死亡結果間顯
    有相當因果關係。
四、按因故意或過失，不法侵害他人之權利者，負損害賠償責任
    。故意以背於善良風俗之方法，加損害於他人者亦同。數人
    共同不法侵害他人之權利者，連帶負損害賠償責任﹔不能知
    其中孰為加害人者，亦同。民法第184條第1項、第185條第1
    項分別定有明文。被上訴人等3 人之行為與陳鳳嬌人之死亡
    結果間顯有相當因果關係，既如上述。且被上訴人甲○○既
    已發現陳鳳嬌跌趴於後院菜園內，未即時加以施救，嗣於當
    日上午醒來後，見陳鳳嬌仍趴於菜園內，且有前往探視，而
    以陳鳳嬌摔落之處所，靠近廚房排水溝旁地上有約頭部大小
    凹陷狀，該凹陷處有一塊沾血碎石磚塊，地上並有明顯血跡
    、毛髮及沾有血液之衛生紙1團，而廚房屋頂石綿瓦有1處破
    洞，住處客廳地板有血跡遭擦拭痕跡，餐桌椅背有一條沾血
    濕毛巾，顯然從陳鳳嬌受傷及現場之情狀，不難察覺陳鳳嬌
    係自高處墜落，且受傷流血，傷勢非輕，而有送醫檢查及治
    療之必要及急迫性，被上訴人甲○○猶不將陳鳳送醫救護，
    僅電話連絡被上訴人丙○○、乙○○將已受傷之陳鳳嬌搬移
    至屋內，於被上訴人丙○○、乙○○陸續離開後，甲○○竟
    又置陳鳳嬌於不顧，而逕自出外飲酒。另被上訴人乙○○、
    丙○○雖僅因甲○○之要求，而將陳鳳嬌自戶外抬入客廳內
    ，但依前述陳鳳嬌跌落之菜園情形，及受傷後遭被上訴人 3
    人抬入客廳之過程中，仍沿途滴落血跡，顯見陳鳳嬌跌落後
    受傷非輕，且被上訴人乙○○、丙○○2 人協助被上訴人甲
    ○○將搬入客廳之內時，被上訴人3 人自承陳鳳嬌猶有意識
    等情，顯見陳鳳嬌雖自高處墜落地面，惟於被上訴人3 人搬
    運之際，陳鳳嬌仍有生命跡象。被上訴人乙○○、丙○○將
    陳鳳嬌抬入室內後，致使陳鳳嬌喪失為他人所發現而送醫救
    治之機會，且因不當移置行為致被害人傷勢加重，被上訴人
    乙○○、丙○○2 人關於移置被害人陳鳳嬌之行為，自應負
    有事後積極處理被害人陳鳳嬌之義務，惟被上訴人乙○○、
    丙○○卻未積極處理，而逕自離去，事後亦未曾加以聞問，
    致脊椎受傷猶遭不當移置之陳鳳嬌終因前揭傷害死亡，被上
    訴人乙○○、丙○○就其不當移置行為以致陳鳳嬌死亡，對
    其死亡結果亦難謂無過失之責任。依前開規定，被上訴人甲
    ○○、乙○○、丙○○3人自應負連帶侵權行為責任。
五、本件並無民法第217條規定之適用：
    查本件陳鳳嬌雖因自行不慎墜樓而受傷，但其傷勢如經醫治
    ，尚不足以造成死亡之結果，而其所以會死亡，係因被上訴
    人等3人將其不當移動，且不予送醫救治，造成第2次傷害，
    終因受有頸椎完全斷裂等多重鈍挫性骨折等傷害，而導致神
    經性休克死亡，若被上訴人等若不將陳鳳嬌任意移動，並並
    報警送醫急救，陳鳳嬌尚不致於發生死亡之結果，因此實難
    認陳鳳嬌對其死亡之結果，有何故意或過失。是上訴人乙○
    ○等抗辯被害人陳鳳嬌與有過失，洵非可採。
六、再按不法侵害他人致死者，對於支出醫療及增加生活上需要
    之費用或殯葬費之人，亦應負損害賠償責任。被害人對於第
    三人負有法定扶養義務者，加害人對於該第三人亦應負損害
    賠償責任。不法侵害他人致死者，被害人之父、母、子、女
    及配偶，雖非財產上之損害，亦得請求賠償相當之金額，民
    法第192條第1項、第2項、第194條分別定有明文。爰就上訴
    人主張之損害分別審酌如後：
  (一)殯葬費部份：上訴人主張總計319100元，已提出統一發票影
    本2紙、安奉牌位申請書、宜蘭縣立殯儀館規費收據3紙、明
    細表、懷恩禮儀用品社估價單等件為證，而上訴人所提出殯
    葬費中使用喪葬設施保證金3000元、家祭奠酒、讀祭文1200
    元、擇日禮1200元、火化唸經講好話、家內洗淨1200元，毛
    巾布料25600元、靈房123層樓式36000元、孝女陣9000 元等
    ，核係本省各地均有之習俗，斟酌被害人之身分，尚屬相當
    ，應予准許，被上訴人抗辯其等非殯葬費云云，難認有理。
  (二)精神慰撫金部分：本件上訴人之配偶陳鳳嬌因被上訴人3 人
    之侵權行為而死亡，上訴人受有精神上之痛苦，上訴人請求
    被上訴人等賠償非財產上之損害賠償，自屬有據，查上訴人
    學歷為國民小學、其名下位於基隆市有一處房產，而被上訴
    人乙○○以打零工為生，被上訴人丙○○現無工作，另被上
    訴人甲○○前以打零工為生，現因另案在臺灣宜蘭監獄服刑
    中，本院審酌兩造之身分、地位、經濟能力及上訴人所受精
    神上痛苦等一切情狀，認上訴人請求賠償慰撫金700,000 元
    ，為有理由，逾上開金額部分核非有理，應予駁回。
柒、綜上所述，上訴人丁○主張依據侵權行為之法律關係，請求
    被上訴人甲○○等3人應連帶給付1,019,100元，及自起訴狀
    繕本送達翌日即93年8月3日起至清償日止，按週年利率百分
    之五計算之法定遲延利息，為有理由，應予准許。逾此部分
    之請求為無理由，應予駁回。原審就上開應准許部分，為上
    訴人勝訴之判決，並依其聲請，酌定相當之擔保金額，准予
    假執行，經核並無不合。上訴人乙○○、丙○○就其敗訴部
    分上訴意旨，指摘原判決不當，求予廢棄改判，為無理由，
    應予駁回。至於逾上開准許部分，原判決駁回上訴人丁○之
    訴及假執行之聲請，經核於法核無不合，上訴人丁○對其敗
    訴部分，聲明不服，提起上訴，為無理由，亦應予駁回。
捌、兩造間其餘攻擊防禦方法，與本件判決結果不生影響，爰不
    一一論述，併此敘明。
玖、據上論結，本件兩造之上訴，均為無理由，依民事訴訟法第
    449條第1項、第78條、第463條，判決如主文。
中　　華　　民　　國　　96　　年　　5　　月　　2  　　日
                  民事第二庭
                      審判長法　官  吳謙仁
　　　　　　　　　　　　　　法　官  李瓊蔭
　　　　　　　　　　　　　　法　官  蘇瑞華
正本係照原本作成。
不得上訴。
中　　華　　民　　國　　96　　年　　5 　　月　　2 　　日
　　　　　　　　　　　　　　書記官  高澄純
